臺北高等行政法院判決
　　　　　　　　　　　　　　　　　　 93年度訴字第03319號
　　　　　　　　　　　　　　　.
原　　　告　新馬冷凍食品股份有限公司
代　表　人　甲○○
　送達代收人　乙○○
被　　　告　財政部臺灣省北區國稅局
代　表　人　許虞哲（局長）住同上
訴訟代理人　丙○○
上列當事人間因營利事業所得稅事件，原告不服財政部中華民國
93年8月10日台財訴字第09300186320號訴願決定，提起行政訴訟
。本院判決如下：
    主  文
原告之訴駁回。
訴訟費用由原告負擔。
    事  實
一、事實概要：原告民國（下同）83年度營利事業所得稅結算申
    報，原列報營業成本新台幣（下同）102,720,453元，全年
    所得額為704,7 54元。被告初查依據上年度核定情形計算其
    耗用原料（魚、鯖品），合計超耗金額為7,341,284元，
    予以剔除，核定營業成本94,637,920元，全年所得額為
    8,918,363元。原告不服，就營業成本－剔除超耗及製造費
    用－其他製造費用等項，申請復查結果，獲准追認其他製造
    費用440,000元，變更核定全年所得額為8,478,363元。原告
    就營業成本－期末存貨超耗部分猶表不服，提起訴願，為財
    政部91年9月11日台財訴字第0000000000號訴願決定，將原
    處分（復查決定）撤銷，囑由被告另為處分。嗣經被告93年
    1月2日北區國稅法一字第0930005233號復查決定，改依部頒
    標準（鰹魚製成率94％）計算耗用原料，魚超耗
    2,084,020 元及鯖品超耗3,869,5 12元，剔除超耗計
    5,953,532元（下稱系爭超耗），變更核定全年所得額為7,0
    90,6 11元。原告仍表不服，提起訴願，遭訴願決定駁回，
    遂向本院提起行政訴訟。
二、兩造聲明：
　(一)原告聲明：
    1.訴願決定及原處分均撤銷。
    2.訴訟費用由被告負擔。
  (二)被告聲明：
    1.駁回原告之訴。
    2.訴訟費用由原告負擔。
三、兩造之爭點：被告變更核定剔除原告超耗 5,953,532 元，
    是否適法？
  (一)原告主張：
    1.原告係從事冷凍水產品之製造，除依管理會計帳簿憑證辦
      法第2條規定設置各種帳簿外，平時對進料、領料、退料
      、產品等均作成紀錄，有內部憑證可稽，並編有生產（加
      工）日報表，經會計部門負責人員簽章，合於營利事業所
      得稅查核準則第58條各項規定，有關本期製品原料耗用數
      量，理應准予依據帳載各項成本證記錄查實認列，以昭適
      法。
    2.被告93年1月2日北區國稅法一字第0930005233號復查決定
      略以，原告提示之生產記錄簿僅記載產品之耗料量及產銷
      存數量，平時並未對進料、領料、退料、產品、人工、製
      造費用等作成之紀錄，且並未編有生產日報表或生產通知
      單及成本計算表，不符查核準則第58條第1項原料耗用數
      量核實認定之規定。惟查此並非事實，為化解雙方爭議，
      請調帳查核，以明真相。
    3.綜上事理，請撤銷原處分，用資救濟，以紓商艱。
  (二)被告主張：
    1.按「製造業已依稅捐稽徵機關管理營利事業會計帳簿憑證
      辦法設置帳簿，平時對進料、領料、退料、產品、人工、
      製造費用等均作成紀錄，有內部憑證可稽，並編有生產日
      報表或生產通知單及成本計算表，經內部製造及會計部門
      負責人員簽章者，其製品原料耗用數量，應根據有關帳證
      紀錄予以核實認定。製造業不合前項規定者，其耗用之原
      料如超過各該業通常水準，超過部份，除能提出正當理由
      ，經查明屬實者外，應不予減除。前項各該耗用原料之通
      常水準，由主管稽徵機關會同實地調查，並洽詢各該業同
      業公會及有關機關擬訂，報請財政部核定，其未經核定該
      業通常水準者，得比照機器、設備、製造程序、原料品質
      等相當之該同業原料耗用情形核定之，其無同業原料耗用
      情形可資比照者，按該事業上年度核定情形核定之。但上
      年度適用擴大書面審核者除外，若無上年度核定情形，則
      按最近年度核定情形核定之。其為新興事業或新產品，無
      同業原料耗用情形及該事業上年度核定情形可資比照者，
      由稽徵機關調查核定之。」為營利事業所得稅查核準則第
      58條第1項至第3項所明定。
    2.原告係從事冷凍水產品（魚餌）之製造，其自行申報直接
      原料73,955,645元，原核定初查依據上年度（82年度）核
      定情形計算其耗用原料（魚、鯖品）超耗金額為7,341,
      284元，乃予以剔除，核定直接原料66,614,361元。案經
      財政部91年9月11日台財訴第0000000000號訴願決定以原
      告訴願時既已補行提示相關日記帳、總分類帳、存貨簿、
      領料登記簿、生產紀錄簿、加工日報表、銷貨成本明細表
      及進銷貨憑證等相關資料供核，則系爭原料超耗尚有再詳
      查之必要，原處分（復查決定）撤銷。依管理帳簿憑證辦
      法第2條第2款規定製造業應設置生產日報表，記載每日機
      器運轉時間、直接人工人數、原料領用量、及在製品與製
      成品之生產數量等資料，即平時應對進料、領料、退料、
      產品、人工、製造費用等均作成紀錄，有內部憑證可稽，
      並編有生產日報表或生產通知單及成本計算表，經內部製
      造及會計部門負責人員簽章。本件經再查時，原告提示之
      生產記錄簿僅記載產品之耗料量及產銷存數量，非平時對
      進料、領料、退料、產品、人工、製造費用等作成之紀錄
      ，當然亦無依平時之紀錄編生產日報表或生產通知單及成
      本計算表，再查原告雖有出進貨憑證、進出庫日報表及其
      加工日報表等內證憑證，卻僅由內部會計部門人員簽章，
      無製造、稽核或控制部門負責人員之簽章，平時亦未對每
      日機器運轉時間、直接人工人數、原料領用量、及在製品
      與製成品之生產數量等作完整記錄，顯見其投入產出並無
      嚴格完密之會計紀錄予以控制，其會計制度未臻健全，原
      料、製造費用與直接人工無從據以核算成本，不符前揭法
      條第一項原料耗用數量核實認定之規定，其原料耗用數量
      即無核實認定之適用，原告主張重核決定有關原料耗用數
      量不符核實認定之規定，並非事實，實不足採。
    3.本件經再查時，原告提示之生產記錄簿僅記載產品之耗料
      量及產銷存數量，非平時對進料、領料、退料、產品、人
      工、製造費用等作成之紀錄，亦無依平時之紀錄編生產日
      報表或生產通知單及成本計算表，不符首揭法條第1項原
      料耗用數量核實認定之規定，又該業尚無部頒耗料標準，
      且無相當之同業通常水準可資參照，然而冷凍魚餌之製造
      ，其加工處理情形（整尾，選別，洗淨），乃參考財政部
      87年9月4日台財稅字第870664397號函核准冷凍食品業（
      88年3月印製），鰹魚製成率94-96﹪，按94﹪分別重算原
      料魚超耗2,084,020元及鯖品超耗3,869,512元，是變更
      核定剔除超耗計5,953,532元，變更核定全年所得額為7,0
      90,611元並無不符，請予維持。
    4.綜上論述，原告之訴無理由，請准如答辯之聲明判決。
    理  由
一、按「製造業已依稅捐稽徵機關管理營利事業會計帳簿憑證辦
    法設置帳簿，平時對進料、領料、退料、產品、人工、製造
    費用等均作成紀錄，有內部憑證可稽，並編有生產日報表或
    生產通知單及成本計算表，經內部製造及會計部門負責人員
    簽章者，其製品原料耗用數量，應根據有關帳證紀錄予以核
    實認定。製造業不合前項規定者，其耗用之原料如超過各該
    業通常水準，超過部份，除能提出正當理由，經查明屬實者
    外，應不予減除。前項各該耗用原料之通常水準，由主管稽
    徵機關會同實地調查，並洽詢各該業同業公會及有關機關擬
    訂，報請財政部核定，其未經核定該業通常水準者，得比照
    機器、設備、製造程序、原料品質等相當之該同業原料耗用
    情形核定之，其無同業原料耗用情形可資比照者，按該事業
    上年度核定情形核定之。但上年度適用擴大書面審核者除外
    ，若無上年度核定情形，則按最近年度核定情形核定之。其
    為新興事業或新產品，無同業原料耗用情形及該事業上年度
    核定情形可資比照者，由稽徵機關調查核定之。」為營利事
    業所得稅查核準則第 58 條第 1 項至第 3 項所明定。
二、查原告83年度營利事業所得稅結算申報，原列報營業成本10
    2,720,453元，全年所得額為 704,754 元。被告初查依據上
    年度核定情形計算其耗用原料（魚、鯖品），合計超耗金
    額為7,341,284元，予以剔除，核定營業成本94,637,920元
    ，全年所得額為8,918,363元。原告不服，就營業成本－剔
    除超耗及製造費用－其他製造費用等項，申請復查結果，獲
    准追認其他製造費用440,000元，變更核定全年所得額為
    8,478,363元。原告就營業成本－期末存貨超耗部分猶表不
    服，提起訴願，為財政部91年9月11日台財訴字第
    0000000000號訴願決定，將原處分（復查決定）撤銷，囑由
    被告另為處分。嗣經被告93年1月2日北區國稅法一字第
    0930005233號復查決定，改依部頒標準（鰹魚製成率94％）
    計算耗用原料，魚超耗2,084,020元及鯖品超耗3,869,5
    12元，剔除超耗計5,953,532元，變更核定全年所得額為
    7,090,611元。原告仍表不服，提起訴願，遭訴願決定駁回
    ，遂向本院提起行政訴訟之事實，有原告83年度營利事業所
    得稅結算申報書及核定通知書、原料耗用率調整表、王文福
    談話筆錄、被告審查報告書、核定通知書調整法令及依據說
    明書、領料登記簿、生產紀錄簿、加工日報表、銷貨成本明
    細表、復查申請書及訴願書、被告復查案件及重核審查報告
    書、審查結果增減金額變更比較表、復查決定應補稅額更正
    註銷單等各附原處分卷足稽，堪認為真實。兩造主要爭執在
    ：被告變更核定剔除原告超耗5,953,532元（原剔除金額
    7,341,284元），是否適法？經查：
    (一)原告係從事冷凍水產品（魚餌）之製造，其自行申報直接
      原料73,955,645元，原核定初查依據上年度（82年度）核
      定情形計算其耗用原料（魚、鯖品）超耗金額為7,341,
      284元，乃予以剔除，核定直接原料66,614,361元。經財
      政部91年9月11日台財訴第0000000000號訴願決定以原告
      訴願時既已補行提示相關憑證供核，系爭原料超耗有再詳
      查之必要，因而撤銷原處分（復查決定）。嗣經被告重為
      復查決定，改依部頒標準（鰹魚製成率94％）計算耗用原
      料，魚超耗2,084,020元及鯖品超耗3,869,5 12元，剔
      除超耗計5,953,532元。原告不服主張系爭超耗被告認定
      製成率達94%過高，實際上還要耗損更多等語。被告則以
      原告主張更高之超耗率，但所提之憑證無法證明其實際超
      耗，無法採用，僅得參考財政部87年9月4日台財稅字第
      870664397號函核准冷凍食品業（88年3月印製），鰹魚製
      成率94-96﹪，按94﹪分別重算原料超耗情形，資為答辯
      。
    (二)按製造業確實依稅捐稽徵機關管理營利事業會計帳簿憑證
      辦法設置帳簿，平時對進料、領料、退料、產品、人工、
      製造費用等均作成紀錄，有內部憑證可稽，並編有生產日
      報表或生產通知單及成本計算表，經內部製造及會計部門
      負責人員簽章者，其製品原料耗用數量，自可根據有關帳
      證紀錄予以「核實認定」，前揭營利事業所得稅查核準則
      第 58 條第 1 項已定有明文。據此，原告主張其超耗逾
      財政部所定參考標準，自應提出相關可勾稽之憑證資料，
      以供核實認定。
    (三)次查，原告為製造業，自應依管理帳簿憑證辦法第 2 條
      第 2 款規定，設置「生產日報表」，記載：(1)每日機器
      運轉時間、(2)直接人工人數、(3)原料領用量、及(4)在製品
      與製成品之生產數量等資料，亦即平時即應對「進料」、
      「領料」、「退料」、「產品」、「人工」、「製造費用
      」等項作成紀錄，有內部憑證可稽，並編有「生產日報表
      」或「生產通知單」及「成本計算表」，經內部製造及會
      計部門負責人員簽章。然查，本件原告雖提示「生產記錄
      簿」，但該記錄簿僅記載「產品之耗料量」及「產銷存數
      量」，並無平時對「進料、領料、退料、產品、人工、製
      造費用」等紀錄資料，有該記錄簿附原處分卷可查，難認
      與前開管理帳簿憑證辦法規定之記錄相符，而無法憑採。
      原告平時之記錄既未確實，自因欠缺平時之紀錄，而無法
      正確編製其「生產日報表」或「生產通知單及成本計算表
      」。
    (四)再者，原告雖製有「出進貨憑證、進出庫日報表及其加工
      日報表」等內證憑證，但並未依上開管理帳簿憑證辦法之
      規定，由內部製造及會計部門負責人員簽章，卻僅由內部
      之會計人員簽章，仍有未符。且原告平時對「每日機器運
      轉時間」、「直接人工人數」、「原料領用量」、及「在
      製品與製成品之生產數量」等並未作完整可供勾稽之記錄
      ，顯見其對製造原料之投入產出，尚乏完整之控管及會計
      紀錄，其會計制度有待進一步調整以臻健全。從而，原告
      所提之原料、製造費用與直接人工等資料，無從據以核算
      營業成本，自不符前揭第一項原料耗用數量核實認定之規
      定，被告因該業尚無部頒耗料標準，且無相當之同業通常
      水準可資參照，然慮及冷凍魚餌之製造，其加工處理之情
      形（整尾，選別，洗淨）與鰹魚大致相同，乃參考財政部
      87年9月4日台財稅字第870664397號函核准冷凍食品業（
      88年3月印製），鰹魚製成率94-96﹪，採最有利於原告之
      數據94﹪分別重算其原料超耗情形，魚超耗2,084,020
      元及鯖品超耗3,869,512元，剔除超耗計5,953,532元，變
      更核定全年所得額為7,090,611元，即無不合。原告主張
      應核實認定，卻無法提出與前開規定相符之資料文件，自
      屬證據不足而無法為有利於其主張事實之認定，應認其有
      關超耗之主張事實，無法憑採。
三、綜上，原告所訴委無足採，從而被告重核復查決定引據首揭
    規定認定原告超耗5,953,532元予以剔除，並無違誤，訴願
    決定予以維持，亦無不合。原告仍執前詞訴請撤銷，為無理
    由，應予駁回。
四、本件判決基礎已經明確，兩造其餘主張或陳述，與判決結果
    無影響，不再一一論述。
據上論結，本件原告之訴為無理由，爰依行政訴訟法第98條第3
項前段，判決如主文。
中　　華　　民　　國　　94　　年　  10　　月　 13  　 日
                 臺 北 高 等 行 政 法 院   第 六 庭
                             審 判 長 法  官　林  樹  埔
                                      法  官　許  瑞  助
                                      法  官　陳  鴻  斌
上為正本係照原本作成。
如不服本判決，應於送達後20日內，向本院提出上訴狀並表明上
訴理由，如於本判決宣示後送達前提起上訴者，應於判決送達後
20日內補提上訴理由書（須按他造人數附繕本）。
中　　華　　民　　國　   94    年   10  　月  　13　　日
                                      書記官  蔡  逸  萱
